臺灣雲林地方法院刑事判決　　　　　　　　94年度訴字第48號
公　訴　人　臺灣雲林地方法院檢察署檢察官
被　　　告　乙○○
　　　　　　戊○○
　　　　　　　　　　（現另案於台灣雲林監獄執行中）
上　一　人
指定辯護人　林再輝律師
上列被告因搶奪案件，經檢察官提起公訴（93年度偵字第4098
號、93年度核退偵字第237號）， 本院判決如下：
    主  文
乙○○、戊○○共同搶奪，均累犯，乙○○處有期徒刑壹年，戊○○處有期徒刑壹年貳月。
    事  實
一、乙○○、戊○○曾是國中同學，乙○○有違反麻醉藥品管理
    條例等前科，於民國（下同）89年間因違反槍砲彈藥刀械管
    制條例，經臺灣高等法院臺南分院（89年上訴字1405號）判
    處有期徒刑10月併科罰金新台幣（下同）30000 元確定，甫
    於91年6 月4 日徒刑執行完畢出監。戊○○有搶奪、麻醉藥
    品管理條例、毒品危害防制條例、槍砲彈藥刀械管制條例等
    前科紀錄，92年間因竊盜案件，經本院（92年易字248 號）
    判處有期徒刑4 月，甫於93年1 月8 日因執行完畢出監。
二、乙○○、戊○○均有施用毒品習性，因需錢孔急，共同基於
    為自己不法所有之犯意聯絡，於93年5 月14日上午8 時許，
    由戊○○駕駛1 部車號不詳之深藍色自小客車，搭載乙○○
    至雲林縣古坑鄉○○村○○路14巷1 號之巷子外，推由乙○○進入行搶，戊○○則駕車在上開住處外巷子把風及接應逃
    逸。乙○○進入屋內後，見只有1 名86歲的老太太丙○○獨
    自在家，即下手硬扯斷丙○○所有掛在頸部之金項鍊1 條（
    附有1 只觀音玉墜），丙○○旋大聲呼叫，乙○○得手後即
    向外逃竄，逃至上開住處前庭院廣場，該金項鍊不慎掉落在
    地上，乙○○彎腰撿拾金項鍊，適為黃英美目睹，戊○○見
    狀立刻自巷子倒車至庭院前廣場接應乙○○，2 人旋即駕車
    逃逸，並即於同日上午8 時30分許，前往陳昭瑞所經營位於
    雲林縣斗六市○○路35號「瑞泰銀樓」，由乙○○下車持上
    開金項鍊進入店內變賣，得款7900元，2 人旋購買毒品施用
    而花用一空。
三、案經被害人丙○○訴由雲林縣警察局斗南分局報請臺灣雲林
    地方法院檢察署檢察官偵查起訴。
　　理  由
一、被告乙○○部分，成立犯罪之證據及理由：
    被告乙○○之犯罪事實，有被告乙○○於警詢、檢察官偵
    查、及本院審理中之自白，被害人丙○○、證人黃英美、
    陳昭瑞於警詢時之指述、瑞泰銀樓飾金買入登記表等可資
    證明，事證明確，被告乙○○之犯行，已可認定。
二、被告戊○○部分，成立犯罪之證據及理由：
  (一)被告戊○○辯解要旨：
    93年5 月14日我人在台中，我沒有參與本件犯案。93年3 月
    間我向乙○○借了1000元，因此產生嫌隙，乙○○所言不實
    。對於被害人丙○○、證人黃英美、陳昭瑞於警詢時之指述
    、瑞泰銀樓飾金買入登記表等證據能力，沒有意見，同意作
    為證據使用。但否認被告乙○○證詞之證據能力。
  (二)指定辯護人辯護要旨：
    檢察官所舉出被害人丙○○、證人黃美英、陳昭瑞等人之證
    詞，並不足以證明被告戊○○參與本案，而被告乙○○於檢
    察官偵訊中自白：當初與戊○○要去借錢，借不到錢才去搶
    奪的，戊○○並不知情等語。可見本件搶奪與被告戊○○無
    關。戊○○93年4 月間收到另案執行通知時，即前往台中躲
    避，本件93年5 月14日案發當天，被告戊○○人在台中，根
    本沒有參與本件犯行。所以本件純屬被告乙○○刻意誣陷，
    乙○○之證詞不可採信。加上乙○○是依據刑事訴訟法181
    條規定拒絕證言，本件不符合刑事訴訟法159 條之3 第4 款
    之傳聞法則例外情形，乙○○之警訊筆錄亦未經具結或交互
    詰問，此項傳聞自不可採。本案並無積極證據足以證明被告
    戊○○犯案，請為無罪之諭知。
  (三)認定戊○○犯罪之理由：
  １被告乙○○之警訊筆錄證據能力部分：
  依刑事訴訟法第159 條之3 第1 項第4 款規定，被告以外之
    人於審判中有「到庭後無正當理由拒絕陳述者」，其於檢察
    事務官、司法警察官或司法警察調查中所為之陳述，經證明
    具有可信之特別情況，且為證明犯罪事實之存否所必要者，
    得為證據。而被告乙○○於94年8 月9 日審理程序中，無故
    拒絕作證，辯護人雖指稱被告乙○○是依據刑事訴訟法第
    181 條拒絕證言。但探究刑事訴訟法第181 條規定內容，是
    指證人恐因陳述致自己或與其有某程度內親屬關係之人，會
    因證人之證言而受刑事追訴處罰者，始可拒絕證言。此即所
    謂「被告避免自陷於罪」之拒絕證言權。然而本件被告乙○○都已經數次自白犯罪，就共犯何人之犯罪細節，已無關於
    自己刑事責任之認定，乙○○實無拒絕證言之餘地。尤其被
    告乙○○與戊○○是國中同學，有十餘年舊識情誼，乙○○
    不可能刻意誣陷戊○○，如果戊○○確實蒙受冤屈，乙○○
    理應在審理中坦然作證，為戊○○洗刷冤屈。但經本院告知
    偽證罪之處罰後果，乙○○竟到庭後無故拒絕證言，自有刑
    事訴訟法第159 條之3 規定之適用。
  經本院預先交付一份乙○○警訊錄音帶給辯護人自行試聽，
    本院再製作逐字筆記，經辯護人同意內容相符，不必再當庭
    播放錄音帶對照。關於乙○○指證戊○○犯案之對話過程下
    ：「.....
      問：你還有犯什麼案件？
      答：沒有了。
      問：阿？
      答：沒有了。
      問：沒有喔？
      答：嘿。
      問：古坑那一件不是喔？
      員警：阿古坑那一件不是？
      答：問題這是要..這要怎樣..這要怎麼說？
      問：阿？
      答：這要怎麼說？
      問：有就有，沒有就沒有？
      答：有有有，可以阿，阿就.. 喔 ，你說現在當.. 當 事
          者還有犯什麼案件就對了？
      問：嘿嘿嘿？
      答：有啦有啦。向人家..那個..搶奪別人啦。
      問：搶什麼東西？
      答：搶鍊子阿。
      問：搶鍊子？
      答：嘿。
        .........
      問：差不多多幾點？
      答：差不多8 、9 點那時候。
      問：早上？
      答：嘿。
      問：早上差不多幾點？8 點多？8 點多阿？
      答：嘿。
      員警：....（聽不清楚）8 點20分，阿？
      （電話聲響）問：在哪裡？
      答：在古坑。
      問：古坑哪裡？
      答：在那個..那個要怎麼說，那古坑算....
      員警：那個文淵路？
      答：嘿，文淵路那裏，巷子底。
      問：文淵路？
      ............
      問：那個老..老..老阿婆你認識她嗎？
      答：認識阿。
      問：阿？
      答：認識阿。
      問：認識喔？那是誰？
      答：我們阿婆。
      問：你們阿婆？阿是誰？「明安」他母親嗎？
      答：嗯。
      ............
      （停頓）問：你去搶奪她那一天的時候，誰.. 你 跟誰？
      是怎麼去？答：戊○○阿。
      問：阿？
      答：戊○○阿。
      問：跟戊○○去？
      答：嘿阿。
      問：阿怎麼去？
      答：就開車阿。
      問：開車喔？
      答：嘿。
      問：開什麼車子？
      .........
      （打字聲）問：你那一天的.. 跟 誰.. 跟 誰，你說跟誰
      ？
      答：跟戊○○... （聽不清楚）（電話聲響）... （聽不
      清楚）。
      問：阿你們..你們坐什麼車子去？
      員警：阿，你們坐什麼車子？
      答：你..你們問的意思是什麼..什麼車子？
      問：不是啦，你們..你們坐什麼車子去啦？
      答：自用的小..小客車阿。
      問：戊○○乘一台....
      答：小客車阿。
      問：乘自小客車..自小客車？什麼顏色的？
      ...........
      答：車牌我忘記了。
      問：阿，車牌你不知道？....我問你吼....
      答：嘿。
      問：這個.. 我 們我們提供這個.. 提 供這個戊○○的這
          個前科照片吼，（插話答：嘿），給你指認，（插話
          答：嗯）是不是這個跟你去的？
      答：對阿。
      問：阿？
      答：對，就是他阿。
      員警：阿他年籍你知道嗎？
      答：阿？
      員警：今年的年籍你知道嗎？
      問：住哪裡你知道嗎？
      答：住古坑阿。
      （停頓）問：是不是相片裡這個戊○○？
      答：嘿，是。
      問：阿？
      答：是。
      員警：對吼。
      （停頓）問：他幾年次的阿？
      答：65年。
      問：阿？
      答：65。
      問：戊○○65年次的？
      答：嘿。
      ........
      問：阿他是住..住古坑？
      答：古坑。
      問：是嗎？
      答：嘿。
      問：中正路53號。
      答：中..中正路53號，嘿。
      問：對不對？
      答：嘿，對。雲林縣古坑鄉○○路53號。
      員警：53號。
      問：那天吼....
      答：嘿。
      問：你們要去搶那一條項鍊的時候，戊○○知道嗎？
      答：知道阿。
      問：阿？
      答：知道阿。
      問：他知道喔，知道跟你..跟他去的喔？
      答：嘿，他提議的阿。
      問：阿？
      答：他提議的。
      問：他提議的喔？
         （停頓）問：你們要去搶的時候，戊○○知道啦吼，他
          提議的？
      答：知道阿，嘿阿，他提議的。
      員警：戊○○....
      .............
      問：你們怎麼下手行搶？阿是誰下手去搶奪的？
      答：阿就開到那裡....
      問：誰開車？
      答：戊○○開車阿。
      ............
      問：那個..那個..那時候是戊○○開車嗎，吼？
      答：嘿。
      員警：那車子是戊○○開的？
      問：你坐在哪裡阿？
      答：我坐在旁邊。
      問：坐在前面客人座嗎？
      答：嗯。
      .........
      （電話聲響、停頓）問：戊○○吼.. 再 來，再問你吼
      ....
      答：嘿。
      問：戊○○那時候開車子在外面他在做什麼？他在幹麼？
      答：戊○○....
      問：他在「顧頭」（台語發音，意即看前顧後，把風）是
          嗎？答：阿？
      問：他在「顧頭」（台語發音，意即看前顧後，把風），
          看看有沒有人來？
      答：嗯，是。
      問：是嗎？
      答：是。
      問：阿再這個..把你接應走？
      答：嘿。
      .............
      （停頓、電話聲響）問：你那一條金項鍊，去賣得7900吼
      ，你錢是與戊○○怎麼分贓款？
      答：我們拿去買「藥仔」（意即毒品），拿去買藥仔。
      問：嗯？
      答：拿去買藥仔。
      （停頓）問：你拿7900元之後，那些錢就拿去哪裡阿？而
      且你跟戊○○怎麼分贓款？
      答：我們拿去買..買毒品阿。
      問：買什麼？
      答：毒品阿。
      問：買藥仔？
      答：買毒品啦。
      問：阿買毒品完咧？你們兩個一起吸食？
      答：嘿。
      問：阿..阿都一起吸食完了嗎？
      答：嗯。
      問：你們向誰購買毒品？
      答：去向那個.. 那 個.... （聽 不清楚）買的... （聽
      不清楚）。
      ...............
      問：你以上所說有實在嗎？
      答：實在。
      問：實在喔，阿你有什麼補充的意見嗎？
      答：沒有阿。
      問：筆錄吼，在20點作好吼。
      答：嘿。
      問：等一下拿給你看。
      答：好。
      問：吼？
      答：好。
      問：看有什麼意見？若沒有意見的話，你就簽名。
      答：好。
      問：簽名嘿。
      答：好。
      員警：...（聽不清楚）。」
  被告乙○○首次供出共犯是戊○○時，警方並未誘導或暗示
    ，而是乙○○主動出戊○○，此有上述筆錄及證人警員甲○○於審理程序中之證言可證。警方之後進行提示相片、訊問
    犯罪細節時，雖然警方主動提及戊○○，被告仍然指出戊○○是65年次，且一再指稱戊○○參與犯行，乙○○並確認筆
    錄出於其自由意識後簽名。被告乙○○年近30歲，智能正常
    ，近10年來有各種刑事前科，被刑事偵訊次數繁多，經驗豐
    富，絕非無知之人，亦非容易受誘導而作出錯誤陳述之人。
    乙○○指證戊○○參與犯行之部分，此訊問過程未發生強暴
    脅迫等非法情形，又出於乙○○自由意識，且就行為分擔、
    犯意聯絡等細節敘述明確，自具有特別可信之情形，且為證
    明犯罪事實之存否所必要，故得作為證據。
  ２被告乙○○對於戊○○是否參與犯案之說詞，前後說法不一
    ，顯有維護戊○○之事實：
  93年5 月14日案發，隔2 日（16日）乙○○即被逮捕接受警
    察訊問，當時乙○○即主動供出共犯就是戊○○（已如前述
    ）。
  時隔5 個月後，93年10月14 日 乙○○接受檢察官偵訊，經
    檢察官朗讀93年5 月14日警訊筆錄，訊問乙○○內容是否實
    在，乙○○答稱「實在」並簽名確認。乙○○經具結後，並
    經檢察官諭知偽證之責任後，乙○○仍然指稱戊○○事後參
    與變賣贓物瓜分贓款，並證稱：「（問：誰開車載你去賣那
    條金項鍊？）答：戊○○。（問：戊○○分多少錢？）答：
    沒有分多少錢，因為我們買毒品施用了。（問：拿金項鍊去
    典當時，戊○○知道金項鍊是搶來的嗎？）答：他知道。」
    ，惟乙○○改口稱戊○○未提議去搶奪，當初乙○○下車目
    的是要去借錢，借不到錢才臨時起意搶奪云云（見93核退偵
    字237 號卷35頁以下）。
  乙○○於本院94年8 月9 日審判期日中陳述：我當時為警查
    獲，因吃了藥頭腦不清楚，.... 我 所講的話根本沒有潛意
    識，我看到筆錄才知道我當時講了這些話；偵查中我對檢察
    官說，事實不是像我再警訊中所說，但檢察官不想再問下去
    ..... 我覺得有些筆錄並不是照我的本意寫的。（見本院94
    年8 月9 日審理筆錄）
  而就關於本件搶案究竟有無共犯、共犯是何人等關鍵問題，
    乙○○於94年11月2 日審理期日中，先是辯稱：「我對我自
    己的作為認罪，但戊○○沒有去..... 我當時車子是停反方
    向，我自己開門下車，再上車，根本就是我自己一個人，（
    若是你一個人，何以你下車後，還有人看見有人在車上倒車
    ？）應該不是這樣.... 車 子本來就停放在那裡，根本不必
    倒車..... 」，改稱是自己單獨犯案，沒有共犯。
  於同日審判程序，相隔約10分鐘，乙○○旋即改口說：「（
    是否買了毒品以後與你一同去的人共同吸食？）是，....
    （另一人倒車到庭院去接應你？）是，（是你叫他還是他看
    到才倒車去接應你？）他已經先倒好車在等我了，因該庭院
    沒有旋轉的地方..... （與你一同去的人，他知道你拿項鍊
    去賣？）是。（他也知道項鍊如何來？）是的。.... （是
    否要交代出共犯究為何人？）沒有，這樣就好了。」顯然本
    案有另一名共犯，但不肯供出共犯是何人。
  乙○○與戊○○是國中同學，有多年情誼，事發後2 日乙○○被逮捕，乙○○即主動供出共犯是戊○○，而時隔5 個月
    後再度接受檢察官偵訊，乙○○仍然表示一同去變賣贓物瓜
    分贓款的人是戊○○，只是辯稱戊○○事前不知情。但到審
    判程序中，乙○○改口說是自己1 人犯下本案，沒有共犯；
    旋即又改說確實有1 名共犯，但不肯說出共犯是何人。乙○○供述的內容，隨時間進展逐漸改變內容，一步一步朝向維
    護戊○○的方向發展，保護戊○○的用意，十分明顯。
  所謂「案重初供」的法理，被告或證人在案發後第一時間所
    為的供述內容，較少顧慮各種利害關係，尚未受到各種人情
    壓力影響，也所述內容也通常較為接近事實的真相。但距離
    犯罪時間越久，供述證據的內容會受到各種壓力、記憶錯誤
    、遺忘等因素影響，會距離事實真相越來越遠。乙○○的警
    訊筆錄，出於自由意識，也是最接近犯罪時間點的陳述。乙○○對於戊○○是否參與犯罪的關鍵問題，事後的說詞翻來
    覆去，先是辯稱戊○○事先不知情，又說是該案件沒有共犯
    ，最後又承認有共犯，但不肯吐露共犯是何人，在最後審理
    期日中就有2 種不同說法。本院如何能相信乙○○事後翻供
    的各種不同版本的說詞？綜合判斷上述各種客觀事證，應以
    乙○○之警訊筆錄內容，最為真實而可採信。
  ３證人黃美英亦指認有2 名共犯參與犯案，其證稱：「案發當
    日約早上7 時30分至8 時左右，我至街上購買感冒藥回來，
    我在住處客廳從監視器（未錄影）看見1 名歹徒，在庭院廣
    場前方彎腰在地上撿東西，該名歹徒從監視器中看見其背後
    體型壯碩，該名歹徒將東西檢起後，有1 部車子倒車（從巷
    子倒車至庭院）接應該名歹徒逃逸。」（93核退偵字237 號
    卷42頁背面）此份警訊筆錄經被告乙○○、戊○○同意有證
    據能力。既然案發當時確實有另1 名歹徒倒車接應乙○○逃
    離現場，而乙○○數度指稱共犯就是戊○○，因此堪認戊○○確實參與本案犯行。
  (四)被告戊○○辯解及辯護人辯護意旨不被採納之理由：
  被告戊○○辯稱：乙○○為了93年3 月間1000元借款而心生
    不滿，本件可能是乙○○刻意誣陷云云。但搶奪罪為5 年以
    下有期徒刑之罪，若為區區1000元而誣陷自己國中同學蒙受
    重罪，實在太過牽強，難以採信。況且戊○○辯稱：自己最
    後一次見到乙○○是在93年3 月間（見最後審理期日筆錄）
    。此距離93年5 月14日案發及93年5 月16日筆錄時，已有2
    個月時間之久，若乙○○2 個月未曾聯絡戊○○，真要誣陷
    戊○○並非易事，還必須先確定戊○○最近的行蹤（如：戊○○到外地工作、與朋友出外遊玩、或逃亡被逮入監服刑等
    等），否則很容易會與客觀事證相矛盾，也很容易會識破陰
    謀。但乙○○供出戊○○後，戊○○雖辯稱自己當天人在台
    中，但無法提出不在場證明，也沒有固定的行動電話（見警
    訊筆錄），以致警方無法追查戊○○當日通聯記錄及當天行
    蹤作比對。由以上客觀證據顯示，乙○○並非挾怨誣陷，所
    供述戊○○參與犯案之情節，亦無客觀證據可資推翻，所以
    戊○○所辯均不可採。
  指定辯護人辯稱：乙○○之警訊筆錄沒有證據能力云云，本
    院已交代理由如上述。
三、適用法律及量刑審酌之理由：
  (一)核被告乙○○、戊○○所為，均係犯刑法第325 條第1 項搶
    奪既遂罪，被告2 人間有犯意之聯絡，並各自擔任下手行搶
    、把風接應等行為之分擔，犯罪後共同銷贓，瓜分贓款，故
    均為共同正犯。
  (二)乙○○、戊○○均於有期徒刑執行完畢後5 年內，再犯本件
    搶奪案，均為累犯，均依刑法第47條加重其刑（詳如事實欄
    ，亦有卷內臺灣高等法院被告前案記錄表可證）。
  (三)爰審酌被告乙○○10年來犯罪不斷，3 度入監服刑或戒治；
    戊○○更是14年來前科累累，7 度入監服刑或戒治。被告2
    人在本件案發當時，都是已受判決確定尚待執行者，尤其乙○○93年3 月26日剛被宣判一件施用毒品罪（本院93年訴字
    90號），接獲判決後不久，竟不知收斂，又於93年5 月間再
    度犯下本件搶奪罪。2 人年輕體壯，不知努力上進，僅因吸
    毒缺錢花用，竟計謀對1 名86歲老太太下手行搶，硬生生扯
    斷老太太脖子上項鍊，根本不在乎老太太是否會因此受傷或
    跌倒，可見2 人缺乏憐憫之心，眾暴寡，強凌弱，不在乎他
    人權益，沒有同理心也沒有愛心。再考量乙○○坦承犯行，
    態度尚稱良好，戊○○毫無悔意，態度不佳等一切情狀，量
    處如主文所示之刑。
四、適用法條：刑事訴訟法第299 條第1 項前段、刑法第28條、
    第325條第1項、第47條，判決如主文。
五、如不服本判決，應於送達後10日內，向本院提出上訴狀（須
    附繕本）。
本案經檢察官丁○○到庭執行職務。
中　　華　　民　　國　　94　　年　　11　　月　　15　　日
                刑事第四庭 審判長法  官
                                 法  官
                                 法  官
以上正本證明與原本無異。
                                 書記官 顏錦清
中　　華　　民　　國　　94　　年　　11　　月　　15　　日
附錄本案論罪法條：
中華民國刑法第325條
(普通搶奪罪)
意圖為自己或第三人不法之所有，而搶奪他人之動產者，處 6 月
以上 5 年以下有期徒刑。
因而致人於死者，處無期徒刑或 7 年以上有期徒刑，致重傷者，
處 3 年以上 10 年以下有期徒刑。
第 1 項之未遂犯罰之。
